ACORDAO-COMPLETO-2405307

ACÓRDÃO 4221/2020 ATA 9/2020 - PRIMEIRA CÂMARA

VISTOS, relatados e discutidos estes autos que tratam de atos de concessão de pensão militar emitidos pela Subdiretoria de Inativos e Pensionistas da Aeronáutica;
ACORDAM os Ministros do Tribunal de Contas da União, reunidos em Sessão da 1ª Câmara, nos termos dos arts. 71, inciso III, da Constituição Federal, 1º, inciso V, e 39, inciso II, da Lei 8.443/1992 e 260, § 1º, do RITCU e ante as razões expostas pelo Relator, em:
9.1. considerar legais e conceder o registro aos atos de concessão de pensão militar instituídos por Ney Short de Azevedo (XXX.552.257-XX) , Rubião Barbosa da Silva (XXX.436.637-XX) e Stenio Mangy Mendes (XXX.019.807-XX) ;
9.2. considerar ilegais e negar registro aos atos de concessão de pensão militar instituídos por Osmar José Ferreira (XXX.786.577-XX) em favor de Eda de Souza Ferreira (XXX.885.057-XX) e Paulo de Tarso Torres Leite Soares (XXX.813.468-XX) em favor de Dirce Presgrave Leite Soares (XXX.337.558-XX) , tendo em vista que as respectivas beneficiárias acumulam mais de dois benefícios;
9.2.1. dispensar a devolução dos valores indevidamente recebidos até a data da ciência pela Subdiretoria de Inativos e Pensionistas da Aeronáutica, do presente acórdão, com base no Enunciado 106 da Súmula da Jurisprudência do TCU;
9.2.2. determinar à Subdiretoria de Inativos e Pensionistas da Aeronáutica que:
9.2.2.1. faça cessar os pagamentos decorrentes dos atos impugnados, comunicando ao TCU, no prazo de 15 dias, as providências adotadas, nos termos do art. 262, caput, do Regimento Interno do TCU, do art. 8º, caput, da Resolução-TCU 206/2007 e do art. 19, caput, da Instrução Normativa-TCU 78/2018;
9.2.2.2. esclareça às beneficiárias quanto ao direito de opção pelos benefícios legalmente acumuláveis, já que, nos termos do art. 29, inciso II, da Lei 3.765/1960, só é permitida a  acumulação de uma pensão militar com uma outra oriunda de outro regime;  
9.2.2.3. informe às interessadas cujos atos foram apreciados pela ilegalidade que, no caso de não provimento de recursos eventualmente interpostos, deverão ser repostos os valores recebidos após a ciência deste acórdão pela Subdiretoria de Inativos e Pensionistas da Aeronáutica;
9.2.2.4. comunique imediatamente às interessadas o teor do presente acórdão, encaminhando ao TCU, no prazo de 30 dias, comprovante das respectivas datas de ciência, nos termos do art. 4º, § 3º, da Resolução-TCU 170/2004;

Atos de concessão de pensão militar emitidos pelo Comando da Aeronáutica. Apreciação para fins de registro.

Primeira Câmara

Subdiretoria de Inativos e Pensionistas da Aeronáutica.

3. Interessados: Dirce Presgrave Leite Soares (XXX.337.558-XX); Eda de Souza Ferreira (XXX.885.057-XX); Ines Maria Gonçalves da Silva (XXX.726.777-XX); Liana Azevedo Nunes Maria (XXX.266.677-XX); Margareth Guimarães Short (XXX.835.017-XX); Maria Inez Mendes Pinto (XXX.479.307-XX).

13.1. Ministros presentes: Walton Alencar Rodrigues (Presidente), Benjamin Zymler, Bruno Dantas e Vital do Rêgo (Relator).
13.2. Ministros-Substitutos presentes: Augusto Sherman Cavalcanti e Weder de Oliveira.

ACORDAO-COMPLETO-2412669

Acórdão de Relação 6458/2020 - Primeira Câmara

Acórdão de Relação

Dirce Presgrave Leite Soares

VITAL DO RÊGO

Adoto como relatório, com os devidos ajustes de forma, a instrução elaborada no âmbito da Secretaria de Fiscalização de Pessoal (peça 8) , com a qual se manifestou de acordo o corpo gerencial daquela unidade técnica especializada (peça 9) , a seguir transcrita:
INTRODUÇÃO
1.	Trata-se de atos de concessão de pensão militar às beneficiárias acima listadas, pensões instituídas por Ney Short de Azevedo (CPF XXX.552.257-XX) , Osmar José Ferreira (CPF XXX.786.577-XX) , Paulo de Tarso Torres Leite Soares (CPF XXX.813.468-XX) , Rubião Barbosa da Silva (CPF XXX.436.637-XX) e Stenio Mangy Mendes (CPF XXX.019.807-XX) .
2.	Os atos foram submetidos à apreciação do Tribunal de Contas da União (TCU) para fim de registro, nos termos do art. 71, inciso III, da Constituição Federal. O cadastramento e a disponibilização ao TCU ocorreram por intermédio do Sistema de Apreciação e Registro de Atos de Admissão e Concessões (Sisac) , na forma dos arts. 2o, caput e inciso VI, e 4o, caput, da então Instrução Normativa - TCU 55/2007.
EXAME TÉCNICO  
3.	Os procedimentos para exame, apreciação e registro de atos de pessoal encontram-se estabelecidos na Instrução Normativa - TCU 78/2018 e na Resolução - TCU 206/2007. Em seus arts. 4o, § 2o, e 3o, § 3o, respectivamente, essas normas dispõem que os atos de pessoal disponibilizados por meio do Sisac devem ser submetidos a crítica automatizada do próprio sistema, com base em parâmetros predefinidos.
4.	Relativamente aos atos de concessão de pensão militar, as rotinas de crítica das informações cadastradas no Sisac foram elaboradas e validadas levando-se em conta as peculiaridades desses atos. Os itens de verificação do sistema compreendem prazos e fundamentos legais, assim como eventuais ocorrências de acumulação. Trata-se de verificações mais abrangentes, minuciosas e precisas do que aquelas que podem ser realizadas por mãos humanas, proporcionando um nível de segurança ainda maior.
5.	Além da crítica automatizada, há verificação humana adicional no caso de haver alertas do sistema ou informações não formatadas, como esclarecimentos do gestor ou do controle interno. 
6.	Consultas aos sistemas internos do Tribunal identificaram as seguintes situações:
a)	A Sra. Margareth Guimarães Short, beneficiária do instituidor Ney Short de Azevedo, acumula dois benefícios, uma pensão militar e outra pensão civil, situação amparada pelo art. 29, inciso II da Lei 3.765/1960;
b)	A Sra. Eda de Souza Ferreira, beneficiária do instituidor Osmar Jose Ferreira, acumula quatro benefícios, uma pensão oriunda no Ministério da Infraestrutura, uma pensão especial tendo como instituidor o pai, uma pensão militar tendo como instituidor o marido e uma pensão paga pelo INSS. Tal situação não encontra amparo no ordenamento jurídico, uma vez que o art. 29, inciso II da Lei 3.765/1960 permite apenas a acumulação de uma pensão militar com a de outro regime, devendo a pensão em tela ser julgada ilegal e negado o seu registro;
c)	A Sra. Dirce Presgrave Leite Soares, beneficiária do instituidor Paulo de Tarso Torres Leite Soares, acumula três benefícios, uma pensão oriunda do Ministério da Economia, instituída por seu pai, uma pensão militar instituída pelo cônjuge e uma pensão do INSS. Tal situação não encontra amparo no ordenamento jurídico, uma vez que o art. 29, inciso II da Lei 3.765/1960 permite apenas a acumulação de uma pensão militar com a de outro regime, devendo a pensão em tela ser julgada ilegal e negado o seu registro;
d)	A Sra. Ines Maria Gonçalves da Silva, viúva do instituidor Rubião Barbosa da Silva, acumula dois benefícios, uma pensão militar e uma pensão oriunda do INSS, situação amparada pelo art. 29, inciso II da Lei 3.765/1960;
e)	 A pensão instituída por Stenio Mangy Mendes corresponde ao soldo de um posto acima ao qual o militar ocupava na ativa, situação amparada pelo art. 1º da Lei 1.156/1950, que concede promoção ao posto imediato, na passagem para a inatividade, aos militares, reconhecido os direitos dos já falecidos, que prestaram serviço na zona de guerra definida e delimitada pelo Decreto 10.490A/1942.
CONCLUSÃO 
7.	Por todo o exposto, firma-se convicção de que os atos de pensão militar instituídas por Ney Short de Azevedo (CPF XXX.552.257-XX) , Rubião Barbosa da Silva (CPF XXX.436.637-XX) e Stenio Mangy Mendes (CPF XXX.019.807-XX) podem receber a chancela de legalidade por esse Tribunal. Já os atos de pensão instituídas por Osmar José Ferreira (CPF XXX.786.577-XX) e Paulo de Tarso Torres Leite Soares (CPF XXX.813.468-XX) não podem prosperar tendo em vista as acumulações de benefícios identificadas para as interessadas Eda de Souza Ferreira e Dirce Presgrave Leite Soares.
PROPOSTA DE ENCAMINHAMENTO
8.	Ante o exposto, propõe-se:
a)	considerar legal e determinar o registro dos atos de concessão de pensão militar instituídas por Ney Short de Azevedo (CPF XXX.552.257-XX) , Rubião Barbosa da Silva (CPF XXX.436.637-XX) e Stenio Mangy Mendes (CPF XXX.019.807-XX) , com fundamento nos arts. 71, inciso III, da Constituição Federal, 1o, inciso V, e 39, inciso II, da Lei 8.443/1992 e 260, § 1o, do Regimento Interno do Tribunal de Contas da União;
b)	considerar ilegal e negar o registro dos atos de concessão de pensão instituídas por Osmar José Ferreira (CPF XXX.786.577-XX) e Paulo de Tarso Torres Leite Soares (CPF XXX.813.468-XX) , tendo em vista que as suas beneficiárias acumulam mais de dois benefícios;
b.1) dispensar o ressarcimento das quantias indevidamente recebidas de boa-fé pelas interessadas, consoante o disposto no Enunciado 106 da Súmula da Jurisprudência do TCU; 
b.2) determinar ao Comando do Exército que: 
b.2.1) no prazo de 15 (quinze) dias, a contar da ciência desta deliberação, abstenha-se de realizar pagamentos decorrentes dos atos impugnados, sujeitando-se a autoridade administrativa omissa à responsabilidade solidária, nos termos do art. 262, caput, do Regimento Interno/TCU; 
b.2.2) dê ciência, no prazo de 15 (quinze) dias, a contar do recebimento da notificação deste Acórdão, às beneficiárias, notadamente no que diz respeito ao direito de opção pelos benefícios legalmente acumuláveis, encaminhando a este Tribunal, no prazo de 30 (trinta dias) , comprovante da referida ciência; e 
b.2.3) alerte as beneficiários que o efeito suspensivo proveniente da interposição de possíveis recursos perante o TCU não as exime da devolução dos valores percebidos indevidamente após a respectiva notificação, caso os recursos não sejam providos;
c)	determinar à Secretaria de Fiscalização de Pessoal que monitore o cumprimento das medidas indicada nos subitens b.1 e .b.2. supra, representando a este Tribunal, caso necessário.
O Ministério Público, representado nos autos pelo Procurador Dr. Marinus Eduardo De Vries Marsico, manifestou-se de acordo com a proposição da unidade técnica (peça 10) . 
É o Relatório.

não há.

Procurador Marinus Eduardo De Vries Marsico.

PENSÃO MILITAR. ACUMULAÇÃO DE MAIS DE DOIS BENEFÍCIOS CUSTEADOS PELOS COFRES PÚBLICOS, EM DESACORDO COM A RESTRIÇÃO ESTABELECIDA PELO ART. 29, INCISO II, DA LEI 3.765/1960. LEGALIDADE DE TRÊS ATOS. ILEGALIDADE DOIS ATOS. NEGATIVA DE REGISTRO. DETERMINAÇÕES.

PENSÃO MILITAR (PMIL)

Secretaria de Fiscalização de Pessoal (Sefip).

Trata-se de atos de concessão de pensão militar, emitidos pelo Comando da Marinha e instituídos pelos ex-militares Ney Short de Azevedo, Rubião Barbosa da Silva, Stenio Mangy Mendes, Osmar José Ferreira e Paulo de Tarso Torres Leite Soares.
A Sefip, na instrução de peça 10, propõe considerar legais as concessões de pensão militar instituídas por Ney Short de Azevedo, Rubião Barbosa da Silva e Stenio Mangy Mendes. A unidade técnica, entretanto, propõe considerar ilegais as concessões instituídas pelos ex-militares Osmar José Ferreira em favor de Eda de Souza Ferreira e Paulo de Tarso Torres Leite Soares em favor de Dirce Presgrave Leite Soares. Isso, porque, as referidas beneficiárias, além da pensão militar em análise, percebem outros benefícios previdenciários custeados pelos cofres públicos, em desacordo com as restrições previstas no art. 29, inciso II, da Lei 3.765/1960.
O Ministério Público junto ao TCU ratifica o encaminhamento proposto pela Sefip.
-II-
Registro minha concordância integral com a proposta formulada pela unidade técnica, aquiescida pela manifestação do MPTCU, razão pela qual acolho os pareceres precedentes por seus próprios fundamentos, valendo-me, para tanto, da técnica da motivação per relationem, nos termos do art. 2º, § 3º, do Decreto 9.830, de 10 de junho de 2019, sem prejuízo de tecer os comentários a seguir.
De início, não há reparos a fazer nas conclusões precedentes no que diz respeito às pensões militares instituídas por Ney Short de Azevedo, Rubião Barbosa da Silva e Stenio Mangy Mendes. De fato, tendo por base as informações constantes dos formulários Sisac de peças 2, 5 e 6, não foram identificadas irregularidades capazes de macular os respectivos registros. Por tal razão, as referidas concessões podem receber a chancela da legalidade.
Por outro lado, as concessões instituídas por Osmar José Ferreira (peça 3) em favor de Eda de Souza Ferreira e Paulo de Tarso Torres Leite Soares (peça 4) em favor de Dirce Presgrave Leite Soares apresentam irregularidades que impossibilitam o registro.
No caso da beneficiária Eda de Souza Ferreira, observo que a interessada percebe, além da pensão militar ora em análise, os seguintes benefícios previdenciários: (i) uma pensão oriunda no Ministério da Infraestrutura, (ii) uma pensão especial tendo como instituidor o pai, e (iii) uma pensão paga pelo INSS. Já a beneficiária Dirce Presgrave Leite Soares, além da pensão militar em epígrafe, acumula, ainda, os seguintes benefícios: (i) uma pensão oriunda do Ministério da Economia, instituída por seu pai, (ii) uma pensão militar instituída pelo cônjuge, e (iii) uma pensão do INSS.
Nessa situação, as referidas beneficiárias ferem a prescrição literal contida no art. 29, inciso II, da Lei 3.765/1960 (Lei de Pensões Militares) , in verbis:
Art. 29.  É permitida a acumulação:  
I - de uma pensão militar com proventos de disponibilidade, reforma, vencimentos ou aposentadoria;      
II - de uma pensão militar com a de outro regime, observado o disposto no art. 37, inciso XI, da Constituição Federal.        
Observo que esta Corte de Contas tem entendimento consolidado no sentido da impossibilidade da acumulação de benefícios tal como ocorre com as beneficiárias Eda de Souza Ferreira e Dirce Presgrave Leite Soares. Nesse sentido, entre outros, os Acórdãos 1.721/2020 e 646/2020, ambos da 1ª Câmara e os Acórdãos 8.721/2017 e 10.142/2017, ambos da 2ª Câmara.
Por fim, destaco que os atos eivados de irregularidade deram entrada nesta Corte de Contas, respectivamente, nas datas de 8/12/2015 e 24/9/2015, portanto, há menos de 5 (cinco) anos, situação que à luz do entendimento firmado a partir da prolação do Acórdão 587/2011-TCU-Plenário, dispensa a oitiva das beneficiárias Eda de Souza Ferreira e Dirce Presgrave Leite Soares.
Ante o exposto, VOTO para que seja adotada a minuta de acórdão que ora trago ao exame deste Colegiado.
TCU, Sala das Sessões Ministro Luciano Brandão Alves de Souza, em 7 de abril de 2020.
Ministro VITAL DO RÊGO 
Relator